臺灣臺北地方法院民事判決　　　　　　 100年度訴字第1807號
原　　　告　臺北市政府工務局公園路燈工程管理處
法定代理人　陳嘉欽
訴訟代理人　李如美
　　　　　　蔡和成
被　　　告　劉樹銘
訴訟代理人　蕭翊亨律師
複代理人　　賴安國律師
上列當事人間請求返還不當得利事件，本院於民國100 年7 月11
日言詞辯論終結，判決如下：
    主      文
被告應給付原告新臺幣肆拾肆萬捌仟貳佰伍拾貳元，及自民國九
十九年四月十日起至清償日止，按年息百分之五計算之利息，並
自民國九十九年四月十日起至返還如附件所示土地之日止，按月
給付原告新臺幣捌仟柒佰玖拾捌元，及各自次月十一日起至清償
日止，按年息百分之五計算之利息。
原告其餘之訴駁回。
訴訟費用由被告負擔十分之六，餘由原告負擔。
本判決第一項得假執行；但被告如以新臺幣肆拾肆萬捌仟貳佰伍
拾貳元為原告預供擔保，得免為假執行。
原告其餘假執行之聲請駁回。
    事實及理由
壹、程序方面：
    按國有財產撥給各地國家機關使用者，名義上雖仍為國有，
    實際上即為使用機關行使所有人之權利，故對於是類財產自
    准由管領機關起訴，代國家主張所有權人之權利，有最高法
    院51年臺上字第2680號著有判例可稽。查如附件所示土地為
    臺北市所有，原告臺北市政府工務局公園路燈工程管理處為
    管理機關，有土地登記第二類謄本影本在卷可憑（見本院卷
    16頁），且為兩造所不爭執，故原告得本於管理人地位行使
    所有權人之權利，提起本件訴訟，合先敘明。
貳、實體方面：
一、原告方面：緣坐落於臺北市○○區○○段三小段790-1 地號
    土地（下稱系爭土地），屬臺北市所有，伊為管理機關，前
    發現其上門牌號碼為臺北市○○街600巷103、103-1號建物
    （下稱系爭建物），即被告所有之不動產，無權占用系爭土
    地85平方公尺部分面積，迄今已數十年餘，被告應依民法第
    184條規定，就其前開之不法行為，負侵權行為損害賠償，
    且同時就其受有利益，係屬無法律上之原因，依同法第179
    條規定，返還所受之不當得利。參照最高法院61年度臺上字
    第1695號判例要旨，被告應返還者，為無權占有系爭土地所
    受相當於租金之不當得利，復參臺北市市有房地被無權占用
    使用補償金計收原則第3條所定，依臺北市市有土地出租租
    金計收基準之規定，土地按申報地價年息5％計收，又伊於
    99年4月2日以北市工公配字第09931453700號函催告被告履
    行給付補償金債務或拆屋還地未果，依同法第126條規定，
    請求被告自民國94年4月10日起至99年4月9日5年無權占有補
    償金新臺幣（下同）747,087元（見附表之計算式），及自
    99年4月10日起按月給付14,663元補償金（見附表之計算式
    ），另依民法第229條規定，被告應自受催告時之翌日即99
    年4月10日起至清償日止負法定遲延利息責任，爰提起本件
    訴訟等語。並聲明：(一)被告應給付原告747,087元及自99年4
    月10日起至清償日止，按年利率5％計算利息。
    (二)被告應自99年4 月10日按月給付14,663元及按年利率5 ％
    計算之利息。(三)願供擔保請准宣告假執行。
二、被告雖不否認無權占用系爭土地等情，惟以：系爭建物為伊
    父親建造，占用系爭土地面積僅85平方公尺且已逾40年，伊
    設籍居住於此，現領有低收入戶卡，故符合臺北市市有房地
    被無權占用使用補償金計收原則第7條第1項所定，得以一般
    補償金規定計算金額60％計收，原告主張前5年及自99年4月
    10日起不當得利金額，應以6成計算後之448,252元暨按月以
    8,798元計收為當，又伊於97年中年失業，現僅能以打零工
    為生，名下僅有1992年出廠之舊車一部，無其他不動產，懇
    請鈞院斟酌經濟狀況再予酌減等語，資為置辯。並聲明：原
    告之訴駁回。
三、兩造不爭執之事項：
(一)、臺北市○○區○○段三小段790-1地號土地屬臺北市所有，
    原告為管理機關，有土地第二類謄本影本在卷可稽（見本院
    卷第16頁）。
(二)、系爭建物未經保存登記，於77年2月1日由臺北市○○街600
    巷103、103之1號門牌整編，被告設籍並居住於上址。上開
    建物坐落臺北市所有之系爭土地，位置如附圖編號L，面積
    為85平方公尺，此有臺北市松山地政事務所99年3月26日發
    文之土地複丈成果圖及位置圖、原告99年3月2日會勘紀錄及
    簽章表、門牌編釘資料、現場照片等件影本在卷足憑（見本
    院卷第18至30頁）。
四、兩造爭執事項：
    原告主張被告所有系爭建物無權占有臺北市所有由伊管理之
    系爭土地，應返還所受之不當得利，此節業經被告自認，惟
    就原告請求不當得利金額提出抗辯並請求酌減，則本件之爭
    點厥為：(一)系爭不當得利之金額應為若干？(二)前揭不當得利
    之金額是否得以再酌減？茲分述如下：
(一)、系爭不當得利之金額應為若干？
 1、按無法律上之原因而受利益，致他人受損害者，應返還其利
    益。雖有法律上之原因，而其後已不存在者，亦同。民法第
    179條定有明文。又不當得利之法則請求返還不當得利，以
    無法律上之原因而受利益，致他人受有損害為其要件，故其
    得請求返還之範圍，應以對方所受之利益為度，非以請求人
    所受損害若干為準，無權占有他人土地，可能獲得相當於租
    金之利益為社會通常之觀念，是被上訴人抗辯其占有系爭土
    地所得之利益，僅相當於法定最高限額租金之數額，尚屬可
    採，有最高法院61年臺上字第1695號判例要旨參照。原告主
    張被告所有系爭建物無權占有臺北市所有由伊管理之系爭土
    地，此為被告到庭所不爭執，原告依不當得利法律關係，請
    求被告返還相當於租金之不當得利，應屬有據。
 2、次按平均地權條例施行細則第21條前段規定，公有土地及依
    本條例第16條規定照價收買之土地，以各該宗土地之公告地
    價為申報地價，免予申報。是系爭土地之申報地價，即為94
    年起至99年止該年度之公告地價（見卷第38頁）。又基地租
    金之數額，除以基地申報地價為基礎外，尚須斟酌基地之位
    置，工商業繁榮之程度，承租人利用基地之經濟價值及所受
    利益等項，並與鄰地租金相比較，以為決定，並非必達申報
    總地價年息百分之十最高額，有最高法院68年臺上字第3071
    號判例參照。原告雖主張依臺北市市有房地被無權占用使用
    補償金計收原則（下稱系爭補償金計收原則）第3 條規定：
    「無權占用使用補償金之計收，依下列規定辦理：(一)土地，
    依臺北市市有土地出租租金計收基準之規定，按申報地價年
    息百分之五計收，該租金計收基準調整時，並隨同調整。…
    …」以年息5 ％為計算基礎等語，惟查：本院審酌系爭土地
    所在位置近臺北市○○街600 巷底，地勢崎嶇，附近多為狹
    小巷道，無眾多商店林立，或主要之大眾運輸工具行經，有
    原告提出之臺北市政府都市發展局印製之82年6 月航空攝影
    測量地形圖在卷可按（見本院卷第21頁），又系爭建物為鐵
    皮屋頂搭建之老舊低樓層房屋，屋外雜草叢生，家具雜散在
    院落，居家環境並非妥適，有現場照片2幀附卷可稽（見本
    院卷第30頁），本院認為被告就系爭土地所受相當於租金之
    利益，致原告所受損害，以公告地價之年息3％計算為相當
    ，原告於99年4月2日以北市工公配字第9931453700號函，請
    求被告停止占用行為，暨返還使用期間之使用補償金，該函
    於99年4月9日送達於被告，此有系爭函文、送達證書等件影
    本在卷可考（見本院卷第34、36頁），復為被告所不爭執。
    從而，依前述標準計算，原告請求被告自94年4月10日起至
    99年4月9日止，各依94年1月、96年1月及99年1月公告地價
    計算，請求相當於租金之不當得利448,252元，及自催告函
    文送達翌日即99年4月10日起至清償日止，按年息5％計算之
    利息，並自99年4月10日起至返還系爭土地之日止，按月以
    99年1月公告地價計算為8,798元，及各自遲延日即次月11日
    起至清償日止，按年息5％計算之利息，為有理由，應予准
    許，原告逾此部分請求為無理由，應予駁回。
(二)、前揭不當得利之金額是否得以再酌減？
    被告雖抗辯：其為低收入戶，於84年之前已占用系爭土地，
    並設籍於系爭103 號建物自住，占用面積僅85平方公尺，依
    兩造原於99年7月間欲簽訂臺北市市有公用土地使用行政契
    約，該金額依系爭補償金計收原則第7條，以原告本件金額
    之60％計算補償金，後因故未簽成，應審酌被告之經濟處境
    堪憐，請求本院再予酌減云云，固據提出低收入戶卡影本、
    戶籍謄本等件為憑。惟查：被告雖為低收入戶，經濟拮据固
    然可憫，惟本件不當得利之返還，尋繹其立法原委，係考量
    債務人取得之利益，屬無法律上之原因，並造成債權人受有
    損害，基於利益歸屬及損失填補，為民法法律關係所欲維護
    之重要原則，是賦與債務人返還不法利益之義務，其目的與
    損害賠償性質不同，不論債權人所受之實際損害為何，僅得
    於債務人所受之客觀利益範圍內，主張不當得利之返還，就
    債權人請求權之行使，即無需如違約金得本於一般客觀事實
    、社會經濟狀況及當事人所受損害情形斟酌之，是被告請求
    本院考量其經濟狀況，就補償金金額予以酌減一節，本院前
    已斟酌系爭土地座落位置、被告對系爭土地利用情形、價值
    及週邊環境等，就原告主張以年息5％計算基地租金酌減至
    以3％計算，而所計得基地租金，與原告主張金額依系爭補
    償金計收原則第7條規定以6折計算後，兩者金額相符（計算
    式：747,087×0.6＝448,252；14,663×0.6＝8,798），實
    無再以被告經濟情況審酌之餘地，被告此節之抗辯，洵無足
    取。
五、據上論結，原告本於民法第179 條之規定，請求被告給付44
    8,252元及自催告函文送達翌日即99年4月10日起算之法定遲
    延利息，暨自99年4月10日至返還土地之日止，按月給付8,
    798元及自遲延日即各次月11日起算之法定遲延利息，為有
    理由，應予准許，原告逾此範圍之請求，為無理由，不應准
    許。至原告依不當得利之法律關係請求賠償有理由部分，其
    另選擇合併依侵權行為之法律關係為請求，即無審究之餘地
    。又原告請求不應准許部分，尚未能證明受有何損害，其依
    侵權行為之法律關係請求，自屬無據，應無可採。
六、本判決第一項所命給付之金額未逾50萬元，依民事訴訟法第
    389條第1項第5款規定，應依職權宣告假執行，並依同法第
    392條第2項，依職權為被告預供擔保，得免為假執行之宣告
    。至原告就敗訴部分陳明願供擔保聲請宣告假執行，因訴之
    駁回而失所依據，不予准許。
七、因本案事證已臻明確，兩造其餘主張陳述及所提之證據，均
    毋庸再予審酌，附此敘明。
八、訴訟費用負擔之依據：民事訴訟法第79條。
中    華    民    國   100    年    7     月    28    日
                  民事第五庭    法  官  鄧德倩
以上正本係照原本作成
如對本判決上訴，須於判決送達後20日內向本院提出上訴狀。如
委任律師提起上訴者，應一併繳納上訴審裁判費。
中    華    民    國   100    年    7     月    29    日
                                書記官  李彥勳
附表：（新臺幣/元以下四捨五入）
┌────────────────────────────────┬───────┐
│                     原    告    主    張                       │本院認定之金額│
├──┬──────┬──┬─────┬───────┬─────┼───────┤
│年度│公 告 地 價 │年息│ 占用面積 │ 占 用 期 間  │ 基地租金 │以年息0.03計算│
│    │(每平方公尺)│    │(平方公尺)│              │          │              │
├──┼──────┼──┼─────┼───────┼─────┼───────┤
│94  │31,500元    │0.05│ 85       │94年4 月10日起│ 97,564元 │ 58,538元     │
│    │            │    │          │至同年12月31日│          │              │
│    │            │    │          │共計266日     │          │              │
├──┼──────┼──┼─────┼───────┼─────┼───────┤
│95  │31,500元    │0.05│ 85       │全年365日     │133,875元 │ 80,325元     │
├──┼──────┼──┼─────┼───────┼─────┼───────┤
│96  │36,700元    │0.05│ 85       │全年365日     │155,975元 │ 93,585元     │
├──┼──────┼──┼─────┼───────┼─────┼───────┤
│97  │36,700元    │0.05│ 85       │全年365日     │155,975元 │ 93,585元     │
├──┼──────┼──┼─────┼───────┼─────┼───────┤
│98  │36,700元    │0.05│ 85       │全年365日     │155,975元 │ 93,585元     │
├──┼──────┼──┼─────┼───────┼─────┼───────┤
│99  │41,400元    │0.05│ 85       │99年1月1日起至│ 47,723元 │ 28,634元     │
│    │            │    │          │同年4月9日共計│          │              │
│    │            │    │          │99天          │          │              │
├──┴──────┴──┴─────┴───────┼─────┼───────┤
│                                       總        計 │747,087元 │ 448,252元    │
├──┬──────┬──┬─────┬───────┼─────┼───────┤
│99  │41,400元    │0.05│ 85       │99年4月10日起 │ 14,663元 │   8,798元    │
│    │            │    │          │應按月給付    │          │              │
└──┴──────┴──┴─────┴───────┴─────┴───────┘
計算公式：
公告地價×年息×占用面積×（占用期間÷365 ）＝基地租金